【裁判字號】    89,家上,82
【裁判日期】    890704
【裁判案由】    履行同居
【裁判全文】
臺灣高等法院民事判決  八十九年度家上字第八二號
    上  訴  人  甲○○
    訴訟代理人  陳建榮律師
                俞秀美律師
    被  上訴人  乙○○      住台北市○○路一一三巷九五弄一０三號二樓
右當事人間請求履行同居事件，上訴人對於中華民國八十九年一月二十五日臺灣士林
地方法院八十八年度婚字第二七一號第一審判決提起上訴，本院判決如左：
    主      文
原判決廢棄。
被上訴人於第一審之訴駁回。
第一、二審訴訟費用均由被上訴人負擔。
    事      實
甲、上訴人方面：
一、聲明：
  (一)原判決廢棄。
  (二)被上訴人在第一審之訴駁回。
二、陳述：除與原判決記載相同者外，補稱略以：
  (一)被上訴人因不滿上訴人婚前曾離婚，常責備上訴人隱瞞此事實。被上訴人之母及
    姐並常以「二手貨，不稀罕」等語羞辱上訴人，使上訴人受有精神上之虐待。
  (二)上訴人於婚後迄無法孕育子女，雖於八十六年間收養馬依庭，被上訴人之家人仍
    不滿意，常以「孵不出蛋」等言詞羞辱上訴人，傷害上訴人之自尊且物化上訴人
    為生育工具。
  (三)被上訴人常向上訴人索取各項家庭生活費用 (例如：全民健康眷屬保險費、所得
    稅款及停車費等) ，自己從不分擔，上訴人如有不從，即予責罵，並將上訴人全
    民健康眷屬保險退保、使用之電話號碼停話及於上訴人洗澡時關閉瓦斯，甚而驅
    趕上訴人離家。
  (四)上訴人因自尊受傷害而被迫離家，被上訴人亦不予勸慰，難期待兩造再有和諧婚
    姻關係。上訴人有不能與被上訴人同居之正當理由。
乙、被上訴人方面：
一、聲明：上訴駁回。
二、陳述：除與原判決記載相同者外，補稱略以：
  (一)否認對上訴人有言語傷害之精神虐待事實。
  (二)上訴人婚後不操持家務及照顧養女，時常無故離家。
  (三)被上訴人並無向上訴人索取各項家庭生活費用之事實。被上訴人曾為上訴人補繳
    八十七年度其未申報之八筆綜合所得稅額。兩造約定停車費及健保費由上訴人自
    行負擔，
    理      由
一、被上訴人主張兩造係夫妻，上訴人婚後經常無故離家，拒絕與其同居生活，為此
    依民法第一千零一條規定請求上訴人履行夫妻同居義務。上訴人則以其與被上訴
    人結婚前曾與他人結婚並離婚，又因無法孕育子女，常受被上訴人及其家人之責
    ，且常受被上訴人之母、姐等並常以「孵不出蛋」及「二手貨不稀罕」等言語
    羞辱，其不堪受辱而被迫離家，被上訴人不予勸慰，難期待兩造再有和諧婚姻
    關係。上訴人有不能與被上訴人同居之正當理由等語置辯。
二、按夫妻互負同居之義務，但有不能同居之正當理由者，不在此限，民法第一千零
    一條定有明文。而所謂有不能同居之正當理由，並不限於夫妻之一方有經常或慣
    行毆打他方之情形，即其精神受虐待而不堪同居，或一方之行為使他方心生畏懼
    致不敢同居者，亦構成不能同居之正當理由。兩造為夫妻，婚姻關係現仍存續中
    ，有戶籍謄本在卷可稽。被上訴人主張上訴人離家出走，未履行夫妻同居義務，
    為上訴人所自承，並經證人即上訴人父李文、母李鄭森證述明確，堪予採信。上
    訴人辯稱其係因二度結婚，且與被上訴人婚後未能生育而經常遭受被上訴人之責
    及被上訴人之母、姐等家人以「孵不出蛋」及「二手貨不稀罕」等言語羞辱，
    其不堪忍受而離家出走等語。被上訴人雖否認有上開事實，惟據證人鄭介松證稱
    ：「兩造是經人介紹認識 (結婚），．．． (婚後）乙○○與其母及未婚弟弟住
    一起，．．．她 (即上訴人）被罵“二手貨”、“騙婚”是乙○○母親、弟弟都
    有罵．．．，她離家，我岳父母帶她回去時還被其全家罵，乙○○甚至打電話到
    山上岳父家，罵一些髒話，很難聽。」證人即上訴人之父李文證稱：「因乙○○
    嫌女兒 (即上訴人）“不會生”、“二手貨”，去年農曆二月四日，女兒被趕出
    門，林母說不許回家，我看女兒在哭不敢回去，就與我太太一起帶甲○○回去，
    到林家，．．．林的母親及弟弟就指著我女兒罵，說他是“什麼雞，不會生不會
    孵，二手貨”，乙○○在旁邊較沒有罵」「乙○○有打電話到我家說我騙婚，辱
    罵我，我很生氣，二人互相切斷電話．．．」證人即被上訴人之母李鄭森證稱：
    「他們 (兩造）結婚六、七年，女兒沒有生，．．．收養一女，看能不能帶來孩
    子，結果一年多還是沒有生，林母說如出去就不可以再回去，我女兒不敢回去，
    我就與丈夫帶他回去，林的家人都不理睬，林母指著我女兒罵說“不得好死，沒
    好結果”」「乙○○在旁說住人家房子要付房租，水電，吃飯都要錢，．．．除
    此次親身見聞外，女兒有向我說過他洗澡時乙○○會中途關掉熱水器，是他趕我
    女兒出門．．．」 (本院卷第六八至七０頁）。被上訴人及其家人經常以岐視之
    言語羞辱上訴人，堪予採信。按夫妻共同組織家庭，地位平等，為家庭之和諧，
    彼此應互敬、互諒，不得視他方為財產，在夫妻之一方有家人共同生活之情形，
    尤不得恃眾欺凌他方。本件上訴人斤斤計較被上訴人二度結婚及婚後迄未生育，
    不但自己責上訴人，在上訴人遭受其家人言詞侮辱時，並冷眼旁觀，物化上訴
    人為生育工具，嚴重貶損上訴人人格尊嚴，未尊重上訴人之為「人」、「妻」之
    地位。被上訴人並堅持上訴人應與其父母同住，拒絕由其二人共組小家庭 (本院
    卷第六七頁) ，就上訴人而言，在主觀上必已畏懼與之共同生活，則無拒絕與被
    上訴人同居，應認有正當理由。從而，被上訴人請求上訴人履行同居義務，不應
    准許。原審為上訴人敗訴之判決，容有未洽。上訴意旨指摘原判決不當，求予廢
    棄改判，為有理由。
據上論結：本件上訴為有理由，依民事訴訟法第四百五十條、第七十八條規定，判決
如主文。
中      華      民      國    八十九    年      七      月      四      日
                                民事第十四庭
                                    審判長法  官  張  劍  男
                                          法  官  蘇  芹  英
                                          法  官  陳  筱  珮
右正本係照原本作成。
如不服本判決，應於收受送達後二十日內向本院提出上訴書狀，其未表明上訴理由者
，應於提出上訴後二十日內向本院補提理由書狀（均須按他造當事人之人數附繕本）
上訴時應提出委任律師或具有律師資格之人之委任狀；委任有律師資格者，另應附具
律師及格證書及釋明委任人與受任人有民事訴訟法第四百六十六條之一第一項但書或
第二項（詳附註）所定關係之釋明文書影本。
中      華      民      國    八十九    年      七      月      七      日
                                          書記官  紀  昭  秀
附註：
民事訴訟法第四百六十六條之一（第一項、第二項）：
對於第二審判決上訴，上訴人應委任律師為訴訟代理人。但上訴人或其法定代理人具
有律師資格者，不在此限。
上訴人之配偶、三親等內之血親、二親等內之姻親，或上訴人為法人、中央或地方機
關時，其所屬專任人員具有律師資格並經法院認為適當者，亦得為第三審訴訟代理人
。


司法院資訊處製作；財團法人民間司法改革基金會備份。
